【裁判字號】    90,家訴,25
【裁判日期】    900831
【裁判案由】    返還不當得利
【裁判全文】
臺灣士林地方法院民事判決  九十年度家訴字第二五號
    原      告  甲○○
                              .
    被      告  陶奕均即陶慶民.
右當事人間請求返還不當得利事件，本院判決如左：
    主      文
原告之訴駁回。
訴訟費用由原告負擔。
    事      實
甲、原告方面：
一、聲明：被告應給付原告新台幣（下同）一百九十一萬七千八百六十二元，暨自追
    加起訴狀送達翌日起至清償日止按年息百分之五計算之利息。
二、陳述：
  (一)兩造於民國八十一年九月九日結婚，並於八十四年十月三十日於戶政事務所完成
    登記，婚後就財產制並未特別約定，期間育有長子陶存孝、次子陶存良。被告嗣
    於八十五年九月二十八日隻身前往美國，鮮少回國，對所生子女並未善盡撫育及
    教養之責；此外，被告因於八十二年三月十八日在美國觸犯加州刑法第一二二二
    ０Ａ條重罪：「非法持有、運送機關槍」、第一二三０三．二條重罪：「於公共
    場所持有毀壞性武器」、第一二三０三．六條重罪：「銷售電子毀壞性武器」而
    在美遭逮捕羈押，嗣於八十六年八月二十五日，經洛杉磯高等法院中區分院判處
    五年有期徒刑，並發由州監獄執行，服刑二年九個月後，遭美國移民局遣送出境
    ，於八十九年二月五日返台，惟迄今仍未與原告同居，亦未給付家庭生活費用。
  (二)按「夫妻間如未以契約訂立夫妻財產制，依民法第一千零零五條、第一千零二十
    六條之規定，夫於家庭生活費用有支付能力時，除妻有不得請求支付之法律上原
    因外，應由夫就其財產負擔之。」（最高法院三十三年上字第六八五二號判例參
    照）。爰依民法第一千零五條、第一千零二十六條及民法第一百七十九條等規定
    ，訴請被告給付家庭生活費：
    1.被告於八十九年間猶有能力購屋，顯有支付能力。
    2.房租：被告於八十五年間前往美國，致原告自八十五年十月起須租賃房屋供居
      住使用：
      (1)八十五年十月至八十七年一月十五日每月租金一萬二千元；管理費一千零三
        十六元，合計十九萬五千五百四十元（13,036×13＝195,540）。
      (2)八十七年一月十六日至八十八年一月十五日每月租金一萬三千元，合計十五
        萬六千元（13,000×12＝156,000）。
      (3)八十八年一月十六日至八十八年二月四日每月租金一萬四千元。
      (4)八十八年二月四日至八十九年一月十五日每月租金一萬四千元；車位每月二
        千元，合計十七萬六千元（16,000×11＝176,000）。
      (5)八十九年一月十六日迄今（九十年六月十五日）每月租金一萬八千零七十元
        （含管理費），合計二十七萬一千零五十元（18,070×15＝271,050）。
      (6)以上小計八十一萬二千五百九十元（195,540＋156,000＋14,000＋176,000
        ＋271,050＝812,590）。
    3.水費
      (1)以最近一年即八十九年為例，全年水費合計二千三百八十七元（750＋932＋
        705＝2,387）。
      (2)八十五年十月至九十年六月，計四．五年，合計一萬零七百四十二元（
        2,387 ×4.5＝10,742）。
    4.電費
      (1)以最近一年即八十九年為例，全年電費合計一萬八千三百零九元（1,157＋
        2,243＋2,316＋3,687＋5,404＋3,502＝18,309）。
      (2)八十五年十月至九十年六月，計四．五年，合計八萬二千三百九十一元（
        18,309×4.5＝82,391）。
    5.子女教育費、扶養費等
      (1)陶存良：幼稚園費計二十四萬三千二百元。
      (2)陶存孝：幼稚園費計四十萬四千元。
      (3)陶存孝：一上計一千四百六十九元；一下計一千一百三十二元；二上一千四
        百十元；二下一千三百二十二元，合計五千三百三十三元（1,469＋1,132＋
        1,410＋1,322＝5,333）。
      (4)陶存孝：數學家教補習費計三萬五千元（1,750×20＝35,000）。
      (5)陶存孝：兒童美語學費計十四萬五千六百元（57,600＋88,000＝145,600）
        。
      (6)陶存孝：國語青少年月刊一萬七千五百元。
      (7)陶存孝：健保費八十五年四千三百四十六元，八十九年健保費五千七百三十
        三元，故五年健保費以二者合計除以二乘以五為二萬五千一百九十八元；壽
        險費五萬七千四百四十元，合計八萬二千六百三十八元（25,198＋57,440＝
        82,638）。
      (8)陶存良：健保費八十五年二千九百十八元，八十九年健保費五千七百三十三
        元，故五年健保費以二者合計除以二乘以五為二萬一千六百二十八元；壽險
        費五萬七千二百四十元，合計七萬八千八百六十八元（21,628＋57,240＝
        78,868）。
      (9)以上小計一百零一萬二千一百三十九元（243,200＋404,000＋5,333＋
        35,000＋145, 600＋17,500＋82,638＋78,868＝1,012,139）。
    6.以上五項合計一百九十一萬七千八百六十二元（812,590＋10,742＋82,391＋
      1,012,139＝1,917,862）。
三、證據：提出陶奕均即陶慶民之戶籍謄本、甲○○之戶籍謄本、美國洛杉磯高等法
    院中區分院開庭筆錄、土地及建物謄本影本、芝麻街購買合約書影本、國語週刊
    雜誌社收據影本各一份、幸福人壽保單影本、光武工專繳交健保費明細表影本各
    二份、水費收據影本三張、學費證明影本、房屋租賃契約書影本各四份、收款明
    細表影本、電費收據影本各六張、竹圍國小收據影本十張，並聲請訊問證人陶存
    孝。
乙、被告方面：
一、聲明：原告之訴駁回。
二、陳述：
  (一)被告在美國係因持有槍械及爆裂物而被判刑五年，服刑二年九個月後，遭美國移
    民局遣送出境，八十九年二月五日返國。
  (二)被告沒有能力負擔家庭生活費用，因兩造之前在美國開家具工廠，當時所有帳目
    均由原告掌管，嗣被告因案被關，原告就把店關起來了，被告當時沒有多餘資力
    負擔家庭生活，八十九年返台後，既無工作，亦無金錢，幸經友人出資幫被告購
    買淡水的房子，被告則在該友人餐廳幫忙，嗣因景氣不好，餐廳關門，被告再次
    失業，亦無能力繳交該房屋之貸款，如果原告想要，被告願意送給原告。
    理      由
一、本件原告起訴主張：兩造於八十一年九月九日結婚，並於八十四年十月三十日為
    結婚登記，婚後就財產制並未特別約定，期間育有長子陶存孝、次子陶存良，被
    告嗣於八十五年九月二十八日隻身前往美國，並因曾於八十二年三月十八日在美
    國觸犯加州刑法第一二二二０Ａ條重罪：「非法持有、運送機關槍」、第一二三
    ０三．二條重罪：「於公共場所持有毀壞性武器」、第一二三０三．六條重罪：
    「銷售電子毀壞性武器」在美遭逮捕羈押，而於八十六年八月二十五日，經美國
    洛杉磯高等法院中區分院判處五年有期徒刑，並發由州監獄執行，服刑二年九個
    月後，遭美國移民局遣送出境，於八十九年二月五日返台，惟迄今仍未與原告同
    居，亦未給付家庭生活費用，為此，依民法第一千零零五條、第一千零二十六條
    及第一百七十九條之規定，訴請被告返還自八十五年十月起至九十年六月止由原
    告所墊支之家庭生活費用共一百九十一萬七千八百六十二元等語。被告則以：其
    於八十五年九月底前往美國，旋即因案遭逮捕羈押，並被判刑五年確定，服刑二
    年九個月後假釋，在美羈押服刑期間，自無資力負擔家庭生活費用，八十九年二
    月五日遭遣返回台後，既無工作，亦無金錢，幸經友人出資幫被告購買淡水的房
    子，被告則在該友人餐廳幫忙，嗣因景氣不好，餐廳關門，被告再次失業，亦無
    能力繳交該房屋之貸款，自亦無力負擔家庭生活費用等語，以資抗辯。
二、原告主張兩造於八十一年九月九日結婚，並於八十四年十月三十日為結婚登記，
    婚後就財產制並未特別約定，期間育有長子陶存孝、次子陶存良，被告嗣於八十
    五年九月二十八日隻身前往美國，並因曾於八十二年三月十八日在美國觸犯加州
    刑法第一二二二０Ａ條重罪：「非法持有、運送機關槍」、第一二三０三．二條
    重罪：「於公共場所持有毀壞性武器」、第一二三０三．六條重罪：「銷售電子
    毀壞性武器」在美遭逮捕羈押，而於八十六年八月二十五日，經美國洛杉磯高等
    法院中區分院判處五年有期徒刑，並發由州監獄執行，服刑二年九個月後，遭美
    國移民局遣送出境，於八十九年二月五日返台，惟自八十五年十月起迄今均未給
    付家庭生活費用，自八十五年十月起至九十年六月止由原告支出家庭生活費用共
    一百九十一萬七千八百六十二元等事實，業據其提出與所述相符之戶籍謄本、經
    我國駐洛杉磯台北經濟文化辦事處認證之美國洛杉磯高等法院中區分院開庭筆錄
    及其中譯本各一份為證，並經證人即兩造所生之子陶存孝到庭證述明確，又經本
    院依職權調取被告入出境記錄核閱屬實，復為被告所不爭執，堪認為真正。
三、按夫妻間如未以契約訂立夫妻財產制，依民法第一千零零五條、第一千零二十六
    條之規定，夫於家庭生活費用有支付能力時，除妻有不得請求支付之法律上原因
    外，應由夫就其財產負擔之（最高法院三十三年上字第六八五二號判例參照）。
    亦即夫妻雖未採約定財產制，惟如夫無支付能力時，關於家庭生活費用，即應由
    負補充義務之妻就其財產之全部負擔之（最高法院七十二年度台上字第三七七０
    號判決參照）。本件兩造未採約定財產制，依民法第一千零零五條、第一千零二
    十六條之規定，原則上雖應由被告負擔家庭生活費用，惟因被告於八十五年十月
    起至八十九年二月間因在美犯案而遭逮捕、羈押及服刑，不可能有工作或收入以
    負擔家計，被告八十九年二月五日返台後迄今，依附於本院八十八年度婚字第二
    五號離婚等事件卷內之財團法人中華兒童暨家庭扶助基金會台北縣家庭扶助中心
    九十年四月三十日華童九十年北縣家扶監字第○一九七號函所附之「兒童監護案
    件家庭訪視建議表」亦記載，被告自八十九年返台迄今並無固定工作及收入，目
    前居住於其妹所承租之公寓內，平日生活均靠友人資助等情，至於原告所提出之
    土地及建物登記謄本，雖能證明有一棟約三十二坪大位於淡水之房屋，於八十九
    年十一月間以買賣為原因過戶於被告名下，惟該房地亦設定有本金最高限額四百
    八十萬元之抵押權存在，且被告辯稱該屋為友人代為支出自備款所購買，其亦無
    力繳交房屋貸款，如果原告想要，被告願意送給原告等語，顯見該屋扣除貸款後
    亦所剩無幾，此外，原告復無法提出其他積極證據可證明被告有固定之工作或收
    入足以負擔家庭生活費用，故應認為被告自八十五年十月起至九十年六月止這段
    期間，並無支付家庭生活費用之能力，揆諸民法第一千零零五條、第一千零二十
    六條及前揭說明，自應由負補充義務之原告就其財產負擔之。是原告雖於上開期
    間確有支付家庭生活費用之事實，被告因而受有免於支付家庭生活費用之利益，
    且致原告受有積極財產減少之損害，惟並非無法律上原因，究與民法第一百七十
    九條不當得利之要件尚屬有別，從而，原告基於不當得利返還請求權，訴請被告
    返還其所支付之家庭生活費用共一百九十一萬七千八百六十二元及法定遲延利息
    ，即非正當，為無理由，應予駁回。
據上論結，本件原告之訴為無理由，依民事訴訟法第七十八條，判決如主文。
中      華      民      國    九十      年      八      月    三十一    日
                                        臺灣士林地方法院民事第三庭
~B法      官  張國勳
右為正本係照原本作成。
如對本判決上訴須於判決送達後廿日內向本院提出上訴狀。
中      華      民      國    九十      年      九      月        五    日
~B法院書記官  李汝婷


司法院資訊處製作；財團法人民間司法改革基金會備份。
